臺灣屏東地方法院民事判決
110年度訴字第123號
原      告  邱煥中  
訴訟代理人  鄭伊鈞律師
            陳錦昇律師
被      告  邱安楨  

兼上列一人
訴訟代理人  邱定楨  
共      同
訴訟代理人  陳水聰律師
            簡汶珊律師
            吳金源律師
上列當事人間請求分割共有物事件，本院於民國111年9月20日言
詞辯論終結，判決如下：
    主      文
兩造共有坐落屏東縣○○鄉○○段0000地號面積5,636.88平方公尺土
地，依下列方法分割：㈠如附圖一所示編號1610⑷部分面積2,818.
44平方公尺分歸原告取得；㈡如附圖一所示編號1610部分面積2,8
18.44平方公尺分歸被告邱安楨、邱定楨按應有部分比例各16/25
、9/25維持共有。
訴訟費用由兩造按如附表「訴訟費用負擔比例」欄所示比例負擔
。
    事實及理由
一、原告主張：坐落屏東縣○○鄉○○段0000地號面積5,636.88平方
    公尺土地（下稱系爭土地）為一般農業區農牧用地，乃兩造
    所共有，應有部分各如附表所示。系爭土地依其使用目的無
    不能分割之情形，共有人間亦未以契約訂有不分割之期限，
    惟其分割方法不能協議決定，爰依民法第823條第1項、第82
    4條第2項規定，請求裁判分割系爭土地。關於系爭土地分割
    之方法，伊主張按如附圖一所示方法分割，將編號1610⑷部
    分面積2,818.44平方公尺分歸伊取得，編號1610部分面積2,
    818.44平方公尺則分歸被告邱安楨、邱定楨按應有部分比例
    各16/25、9/25維持共有，且依冠信不動產估價師聯合事務
    所估價報告（下稱系爭估價報告）可知，兩造分得之土地價
    值相等並無須找補，對被告並無不利等情，並聲明：兩造共
    有系爭土地，准予分割。
二、被告則以：系爭土地為兩造之祖父所遺留財產，輾轉由被告
    邱安楨與原告因繼承而取得，而兩造之祖父生前有分配家產
    ，約定將1塊住家土地分給原告之父邱重剛，系爭土地則應
    分配給伊之父邱恭霖，邱恭霖已將該住家土地移轉登記予邱
    重剛，惟邱重剛及原告迄未依約將系爭土地所有權應有部分
    移轉登記予被告，故原告請求分割系爭土地，對其等並不公
    平，且系爭土地既屬祖產，原告自不得請求分割。又其等不
    同意按如附圖一所示方法分割，蓋系爭土地為狹長型，目前
    其等於系爭土地上種植檳榔及香蕉樹，經濟價值甚高，倘垂
    直分割(分割線為南北走向)將使土地寬度過窄而不利農作物
    種植，致經濟效益大幅降低，且如附圖二所示編號1610⑶之
    水井為灌溉所需，編號1610⑵之工寮則為農事所需，應由其
    等分得前開工寮及水井所坐落之部分。關於系爭土地分割之
    方法，其等主張按如附圖三所示方法分割，將編號1610部分
    面積2,818.44平方公尺分歸其等維持共有，編號1610⑷部分
    面積2,818.44平方公尺則分歸原告所有。此外，原告亦為系
    爭土地南側同段1612、1615地號土地（下稱系爭1612、1615
    地號土地）之共有人，且單獨占有使用系爭1612、1615地號
    土地，倘按如附圖三所示方法分割，其得合併使用系爭1612
    、1615地號土地，並得以土地共有人之身分通行前開2筆土
    地，而系爭1612地號土地之其他共有人亦出具同意書，同意
    原告將來通行系爭1612地號土地，以至南端之公路，則依如
    附圖三所示方法分割，原告所分得之土地，並無對外通行之
    困難等語，並聲明：原告之訴駁回。
三、本件之爭點為：㈠原告請求分割系爭土地，是否於法有據？㈡
    倘然，系爭土地應如何分割，始為公平適當？茲論述如下：
　㈠原告請求分割系爭土地，是否於法有據：
　⒈按各共有人，除法令另有規定外，得隨時請求分割共有物。
    但因物之使用目的不能分割或訂有不分割之期限者，不在此
    限。分割之方法不能協議決定，或於協議決定後因消滅時效
    完成經共有人拒絕履行者，法院得因任何共有人之請求，命
    為下列分配：一、以原物分配於各共有人。但各共有人均受
    原物之分配顯有困難者，得將原物分配於部分共有人。二、
    原物分配顯有困難時，得變賣共有物，以價金分配於各共有
    人；或以原物之一部分分配於各共有人，他部分變賣，以價
    金分配於各共有人。民法第823條第1項、第824條第2項分別
    定有明文。次按每宗耕地分割後每人所有面積未達0.25公頃
    者，不得分割。但有下列情形之一者，不在此限：三、本條
    例89年1月4日修正施行後所繼承之耕地，得分割為單獨所有
    。四、本條例89年1月4日修正施行前之共有耕地，得分割為
    單獨所有。前項第3款及第4款所定共有耕地，辦理分割為單
    獨所有者，應先取得共有人之協議或法院確定判決，其分割
    後之宗數，不得超過共有人人數。農業發展條例第16條第1
    項第3、4款、同條第2項設有明文。
　⒉經查，兩造共有系爭土地為一般農業區農牧用地，面積為563
    6.88平方公尺，應有部分如附表所示，於89年1月4日前原為
    被告邱安楨與原告之父邱重剛所共有，應有部分各1/2。嗣
    邱重剛於97年12月27日死亡，其應有部分由原告分割繼承取
    得，而被告邱安楨於103年7月8日將應有部分18/100贈與被
    告邱定楨，並於103年7月18日辦畢登記等情，有土地登記謄
    本、土地異動索引及土地登記手抄本在卷可憑(見本院卷一
    第29頁、第55頁、第81至97頁)，堪認屬實。
　⒊原告主張：系爭土地依其使用目的並無不能分割之情形，且
    共有人間未以契約訂有不分割之期限等語，被告辯稱：系爭
    土地為兩造之祖父所遺留之祖產，輾轉由被告邱安楨與原告
    因繼承而取得，其既屬祖產，自不得分割云云，足見兩造對
    於系爭土地之分割確未能協議決定。又系爭土地屬農業發展
    條例第3條第11款所稱之耕地，於89年1月4日前為被告邱安
    楨及邱重剛共有，原告係於89年1月4日以後因分割繼承而取
    得所有權應有部分1/2，被告邱定楨則係89年1月4日後始因
    贈與而取得所有權應有部分18/100，而系爭土地面積僅5636
    .88平方公尺，依農業發展條例第16條第1項規定，至多僅能
    分割為2筆等情，有屏東縣潮州地政事務所109年11月18日屏
    潮地二字第10930899800號函在卷可參(見本院卷一第79頁)
    ，則系爭土地依其使用目的並無不能分割之情形，而原告迄
    未舉證證明兩造就系爭土地訂有不分割之期限，依前揭規定
    及說明，原告請求裁判分割系爭土地，於法即無不合，應予
    准許。被告主張系爭土地屬祖產而不得分割云云，自無可採
    。
　㈡系爭土地應如何分割，始為公平適當：
　⒈按法院裁判分割共有物，定其分配，應斟酌各共有人之利害
    關係、使用情形，及共有物之性質、價格、利用價值及經濟
    效用決之。經查，系爭土地僅北側面臨屏東縣內埔鄉東勢村
    新生路35巷巷道(寬約4.3公尺之柏油道路)，現由被告及訴
    外人邱慶烘占有使用，並種植香蕉及檳榔樹，土地周圍經被
    告邱定楨設置鐵絲圍籬，土地由北往南依序有2座水井(下稱
    A水井)、1座磚造鐵皮工寮(下稱B工寮)及1座水井(下稱C水
    井)等情，為兩造所不爭執，並有現場照片附卷可憑(見本院
    卷一第101至103頁、第141至143頁、第159至165頁、第227
    至231頁)，復經本院會同屏東縣潮州地政事務所測量員到場
    勘測屬實，製有勘驗測量筆錄及複丈成果圖足憑（見本院卷
    一第197至201頁、第221至225頁、第241至243頁），堪認為
    實在。又系爭土地為南北向狹長形狀，中段處略有轉折，其
    南側為原告與訴外人邱興龍、葉邱秋香共有系爭1612地號土
    地，系爭1612地號土地之西側則為原告與邱慶烘共有系爭16
    15地號土地等情，有地籍圖謄本、土地登記謄本、土地異動
    索引及國土測繪圖資服務雲網站列印資料附卷可稽(見本院
    卷一第27頁；本院卷二第9至26頁、第33頁)，堪可認定。
　⒉關於系爭土地分割之方法，原告主張按如附圖一所示，被告
    則主張按如附圖三所示方法分割。查採如附圖三所示方法分
    割，固可使A、C水井及B工寮所坐落之土地均分歸被告維持
    共有，且分割後2筆土地之形狀及面積均屬相當。惟系爭土
    地僅北側面臨新生路35巷巷道而可聯外通行乙節，業經本院
    會同屏東縣潮州地政事務所測量員到場勘測屬實，倘採如附
    圖三所示分割方法，將使原告受分配之如附圖三所示編號16
    10⑷部分面積2818.44平方公尺，無法直接聯外通行。被告雖
    主張：原告為系爭1612、1615地號土地共有人，且單獨占有
    使用系爭1612、1615地號土地，而系爭1612地號土地之其他
    共有人亦出具同意書，同意原告將來通行系爭1612地號土地
    ，以至其南端之公路云云，並提出邱興龍、葉邱秋香簽署之
    說明書及同意書為證(見本院卷一第317至319頁；本院卷二
    第35頁)。然而，依國土測繪圖資服務雲網站之航照圖觀之(
    見本院卷二第33頁)，系爭土地與系爭1612、1615地號土地
    間，無明顯之通道，是倘採如附圖三所示方法分割，將使如
    附圖三所示編號1610⑷部分面積2818.44平方公尺形成袋地，
    不利於土地之利用，縱原告得在系爭1612、1615地號土地上
    新闢通路，以銜接系爭1612、1615地號土地南方聯外通路，
    進而聯外通行，亦難認屬適當之分割方法，則被告主張按如
    附圖三所示方法分割云云，即無可採。
　⒊反觀，倘採如附圖一所示方法分割，其分割後2筆土地之面積
    相同，形狀亦相當，且所臨新生路35巷巷道部分幾無差異。
    其次，本院於徵詢兩造之意見後，囑託冠信不動產估價師聯
    合事務所鑑定採如附圖一所示方法分割後各筆土地之價值，
    暨共有人間因受分配土地價值增減而應補償或受補償之金額
    ，鑑定結果亦認其分割後2筆土地價值相等，各共有人間無
    須找補，有系爭估價報告附卷可考。再者，採如附圖一所示
    方法分割，可將A水井坐落之土地全部分歸被告取得，B工寮
    及C水井坐落之土地亦有近半數面積分歸被告取得，有附圖
    三在卷可參，已較大限度維持A、C水井及B工寮之使用現況
    ，且被告若有使用水井及工寮之需求，亦非不得另覓適合地
    點設置，或將B工寮及C水井改建、擴充，以便使用，則對被
    告而言，如附圖一所示方法分割並無甚大之不利益。本院審
    酌上情，因認按如附圖一所示方法分割，將如附圖一所示編
    號1610⑷部分面積2,818.44平方公尺分歸原告取得，編號161
    0部分面積2,818.44平方公尺則分歸被告邱安楨、邱定楨按
    應有部分比例各16/25、9/25維持共有，應屬公平適當，爰
    據此分割系爭土地如主文第1項所示。此外，本件分割結果
    ，各共有人受分配之面積並無增減，其價值亦屬相等，爰不
    另為補償之諭知，併此敘明。
四、本件事證已臻明確，兩造其餘攻擊防禦方法及舉證，經審酌
    後均於判決結果不生影響，爰不一一論述，附此敘明。
五、據上論結，本件原告之訴為有理由，依民事訴訟法第78條、
    第80條之1、第85條第1項後段，判決如主文。
中　　華　　民　　國　　111 　年　　10 　 月　 11 　　日
                  民事第二庭    法　官  薛全晉
正本係照原本作成。
如對判決上訴，須於判決送達後20日內向本院提出上訴狀，其未
表明上訴理由者，應於提出上訴後20日內向本院補提理由書狀（
均須按他造當事人之人數附繕本）。
如委任律師提起上訴者，應一併繳納上訴審裁判費。
中　　華　　民　　國　　111 　年　　10　　月　　11　　日
                                書記官  王鏡瑜
附表：
編號 共有人 應有部分 換算面積   （㎡） 受分配面積    （㎡） 增減面積（㎡） 訴訟費用負擔比例  1 邱煥中　 1/2 2,818.44 2,818.44 0 1/2  2 邱安楨 32/100 1,803.8 2,818.44  0 32/100  3 邱定楨 18/100 1,014.64  0 18/100  合    計  1/1 5,636.88